臺灣臺中地方法院民事判決　100年度重訴字第110號
原　　　告　涂秋梅
訴訟代理人　張信雄
被　　　告　蔡伯祿
上列當事人間返還土地等事件，本院於民國100年4月1日言詞辯
論終結，判決如下：
    主      文
被告應將如附表所示之土地全部騰空交還原告。
被告應自民國一00年一月一日起至交還上開土地日止，按年給付
原告新臺幣柒萬元。
原告其餘之訴駁回。
訴訟費用由被告負擔。
本判決原告勝訴部分，於原告以新臺幣參佰零參萬陸仟元為被告
供擔保後，得假執行。
原告其餘假執行之聲請駁回。
    事實及理由
一、原告主張被告於民國98年12月31日與其簽訂土地租賃契約書
    ，承租原告所有坐落台中市○○區○○段第3276-1號、3276
    -2號、3328號、3328-1號、3328-2號等5筆土地，該等土地
    承租之範圍因分割增加第3276-3號、3328-3號、3328-4號等
    3筆土地，合計為8筆土地（詳如附表所示，下稱系爭土地）
    ，約定租賃期限自99年1月1日起至99年12月31日止，租金每
    年新台幣（下同）7萬元，被告於租賃期限屆滿時，應即日
    將租賃土地清空並返還原告，不得藉詞推諉或主張任何權利
    ，否則原告得向被告請求按照租金5倍之違約金自遷讓完畢
    之日止。其後原告先於99年6月10日以存證信函通知被告於
    租賃期限屆至後，應將承租之系爭土地返還原告，且於租賃
    期限已滿之100年1月21日委任律師發函催請被告清空交還系
    爭土地；復親往被告住處請求返還系爭土地，惟被告皆置之
    不理。爰依所有物返還請求權之法律關係及租賃契約書第2
    條、第4條之約定，請求被告全部騰空交還系爭土地。並自
    100年1月1日起至交還系爭土地日止，按年給付年租金7萬元
    之5倍即35萬元計算之違約金等語。並陳明願供擔保，請准
    宣告假執行。
二、被告則略以:伊無意占用原告之系爭土地，伊無法將系爭土
    地返還原告，乃係原告沒有足夠時間讓伊搬遷相關東西；又
    伊自92年起就承租系爭土地，後來96年又出現新的地主與伊
    訂立新的租約，伊不知道前地主已死亡。又系爭土地應無人
    繼承，屬國家所有，原告有盜賣國土之嫌，且伊如搬遷，將
    會影響伊之優先承買權等語資為抗辯。並聲明：駁回原告之
    訴及假執行之聲請。
三、本件得心證之理由：
  (一)原告主張兩造間就系爭土地訂有土地租賃契約書，約定租賃
    期限自99年1月1日起至99年12月31日止，目前系爭土地仍由
    被告占用中，且原告曾於租期屆滿前之99年6月10日及租期
    屆至後之100年1月21日寄出存證信函與律師函催告被告搬遷
    並返還土地各節，業據其提出租賃契約及上開之存證信函與
    律師函在卷足稽，且為被告所不爭執，此部分堪信為真實。
  (二)按租賃定有期限者，其租賃關係，於期限屆滿時消滅，民法
    第450條第1項定有明文。查依上開租賃契約書第2條約定:「
    租賃期限由甲乙雙方洽訂為乙年即自99年1月1日起至99年12
    月31日止。租賃期間甲方（指原告）如不願續租時得於1個
    月前通知乙方，乙方（指被告）不得異議。」之內容，可知
    兩造間之租賃契約係定有期限，且係至99年12月31日期滿，
    又原告並於99年6月10日即對被告寄發存證信函稱：「該5筆
    土地因土地所有人涂秋梅急需自行使用，租約期滿後不再出
    租，按合約規定予以先行通知，並請於租約期滿後承租人即
    將土地上之地上物清空後將所承租土地交還所有人涂秋梅..
    . 」等語，而被告亦自承有收受原告所寄發之上開信函，準
    此，原告已依約於租期屆滿1個月前提前通知被告不願再續
    行出租系爭土地乙事，復無繼續出租被告之表示，則依上開
    民法第450條第1項規定，兩造就系爭土地所簽訂定有期限之
    租賃契約，自已於99年12月31日期限屆滿時，即歸於消滅無
    誤。至被告雖辯稱：原告並未給予伊足夠期限搬遷云云，然
    原告已於99年6月10日提前通知於租約期滿後，不再續租一
    事，已如前述，則被告就租約將於99年12月31日屆滿，並非
    不能預期，且有長達約6個月之期間可以搬遷地上物，被告
    上開所辯，顯不足取。被告雖又辯稱：伊於92年起即承租系
    爭土地，96年又出現新的地主與其訂立新租約，伊認為系爭
    土地因原地主死亡無人繼承，原告以不法方法取得所有，系
    爭土地應為國有財產，若被告搬遷將影響伊之優先承租權與
    優先承購權云云。惟查，原告係於96年10月23日以買賣為原
    因登記取得系爭土地之所有權，此有系爭土地登記第一類謄
    本及異動索引清冊附卷可參，準此，兩造就系爭土地簽訂租
    賃契約時，原告確為系爭土地之所有權人無訛。此外，被告
    復無法提出其他確切事證足以證明原告有何以不法方法取得
    系爭土地之行徑，又原告何以取得系爭土地及取得土地是否
    有不法之情形，亦不影響原告得依系爭土地租賃契約之約定
    向被告請求返還系爭土地，故被告上開所辯，亦不足為憑。
    次按承租人於租賃關係終止後，應返還租賃物；所有人對於
    無權占有或侵奪其所有物者，得請求返還之；民法第455前
    段及第767條前段定有明文。本件系爭土地之租賃期間既已
    於99年12月31日期滿，惟被告迄未遷讓交還系爭土地予原告
    ，已如前述，其復無任何正當占有使用權源，則原告本於租
    賃契約約定及所有物返還請求權之法律關係，請求被告應將
    系爭土地全部騰空交還原告，應予准許。
  (三)又依原告與被告所訂立之租賃契約第4條約定:「乙方（指被
    告）於租期屆滿時，除經甲方（指原告）同意繼續出租外，
    應即日將租賃土地清空交還甲方，不得藉詞推諉或主張任何
    權利，否則甲方得向乙方請求按照租金5倍之違約金至遷讓
    完了之日止，乙方不得異議。」之內容，本件被告既於99年
    12月31日租賃期滿後，迄今尚未遷讓返還系爭土地，則原告
    本於上開約定自得向被告請求違約金。惟按，當事人得約定
    債務人於債務不履行時，應支付違約金。違約金，除當事人
    另有訂定外，視為因不履行而生損害之賠償總額。其約定如
    債務人不於適當時期或不依適當方法履行債務時，即須支付
    違約金者，債權人除得請求履行債務外，違約金視為因不於
    適當時期或不依適當方法履行債務所生損害之賠償總額。又
    按約定之違約金額過高者，法院得減至相當之數額。民法第
    250條、第252條定有明文。經核雙方之上述約定乃在約束承
    租人即被告於租賃期間屆滿時，能即時將租賃物返還出租人
    即原告而設，又參酌原系爭土地之租金係每年僅為7萬元，
    是前開約定違約金為原來租金額之5倍數額，核屬過高，本
    院認應將上開違約金酌減為原約定租金額之1倍即每年7萬元
    計算，始為適當；逾此部分之請求，即屬無據。
  (四)綜上所述，原告本於所有物返還請求權及租賃契約約定之法
    律關係，請求被告應將系爭土地全部騰空交還原告；並自10
    0年1月1日起至交還系爭土地日止，按年給付原告7萬元之違
    約金之範圍內，為有理由，應予准許；逾此範圍之請求，即
    不應准許，應予駁回。
  (五)本件原告勝訴部分，原告陳明願供擔保，聲請宣告假執行，
    經核無不合，爰酌定相當擔保金額准許之。至原告其餘敗訴
    部分，其假執行之聲請，即失所依附，應併予駁回。
四、末本件事證已臻明確，兩造其餘攻擊、防禦方法及主張，經
    本院審酌後與結論無涉，爰不一一贅述，併此敘明。
五、據上論結，本件原告之訴，為一部有理由，一部無理由，依
    民事訴訟法第79條、第390條第2項，判決如主文。
中    華    民    國    100    年    4    月    22    日
                  民事第四庭      法  官  黃文進
附表：
      ┌──┬────────────┬─────┬──┐
      │編號│     土         地      │面    積  │權利│
      │    │                        │          │範圍│
      ├──┼────────────┼─────┼──┤
      │ 1  │台中市○○區○○段第    │3平方公尺 │全部│
      │    │3276-1                  │          │    │
      ├──┼────────────┼─────┼──┤
      │ 2  │台中市○○區○○段第    │63平方公尺│全部│
      │    │3276-2                  │          │    │
      ├──┼────────────┼─────┼──┤
      │ 3  │台中市○○區○○段第    │12平方公尺│全部│
      │    │3276-3                  │          │    │
      ├──┼────────────┼─────┼──┤
      │ 4  │台中市○○區○○段第3328│124平方公 │全部│
      │    │                        │尺        │    │
      ├──┼────────────┼─────┼──┤
      │ 5  │台中市○○區○○段第    │1平方公尺 │全部│
      │    │3328-1                  │          │    │
      │    │                        │          │    │
      ├──┼────────────┼─────┼──┤
      │ 6  │台中市○○區○○段第    │40平方公尺│全部│
      │    │3328-2                  │          │    │
      ├──┼────────────┼─────┼──┤
      │ 7  │台中市○○區○○段第    │109平方公 │全部│
      │    │3328-3                  │尺        │    │
      ├──┼────────────┼─────┼──┤
      │ 8  │台中市○○區○○段第    │44平方公尺│全部│
      │    │3328-4                  │          │    │
      └──┴────────────┴─────┴──┘
以上係照原本作成。
如對本判決上訴，須於判決送達後20日內向本院提出上訴狀。如
委任律師提起上訴者，應一併繳納上訴審裁判費。
中    華    民    國  100    年    4    月    22    日
                                  書記官